【裁判字號】    91,重訴,433
【裁判日期】    920613
【裁判案由】    損害賠償等
【裁判全文】
臺灣桃園地方法院民事判決  九十一年度重訴字第四三三號
    原      告    新恆股份有限公司
    法定代理人    丙○○
    訴訟代理人    呂傳勝律師
    複  代理人    呂丹琪律師
    被      告    甲○○      .
    訴訟代理人    朱富賢律師
    複代理人      乙○○      .
右當事人間請求損害賠償事件，本院判決如左：
    主      文
原告之訴及假執行之聲請均駁回。
訴訟費用由原告負擔。
    事      實
甲、原告方面：
一、聲明：求為判決：（一）被告應給付原告新臺幣（下同）八百二十二萬七千四百
      六十三元，及自起訴狀繕本送達之翌日即民國九十一年十月十一日起至清償日
      止，按年息百分之五計算之利息。（二）原告願供擔保請准宣告假執行。
二、陳述：
（一）原告於民國八十八年五月十日僱用被告為原告公司會計，被告於九十一年四月
      三十日離職，原告於九十一年五月一日僱用第三人李沛誼接任，竟發現被告於
      九十一年二月二十日盜領原告公司款項七十九萬三千一百七十九元，並匯入被
      告弟弟王建國帳戶內，另外陸續盜領原告公司存款五百零六萬三千五百九十元
      ；其後又發現原告公司員工賴國書於九十一年一月間返還原告二十萬元亦遭被
      告侵占，合計，被告盜領原告公司之款項為六百零五萬六千七百六十九元。原
      告原擬對於被告提出刑事告訴，被告遂於九十一年六月二十五日前來要求和解
      ，雙方同意以五百五十萬元達成和解，被告已依約將和解金支付完畢。但原告
      又繼續清查，又發現被告自八十八年六月十五日至九十一年三月十九日間侵吞
      原告公司款項四百二十六萬零九百五十元，及自八十八年六月十日至九十年九
      月二十日間侵吞原告公司款項三百九十六萬六千五百十三元，合計八百二十二
      萬七千四百六十三元（以下簡稱為系爭款項），此均和解當時所未發現。
（二）按因故意或過失不法侵害他人之權利者負損害賠償責任；無法律上之原因而受
      利益致他人受損害者應返還其利益，此民法第一百八十四條第一項前段及第一
      七九條前段定有明文。本件被告受僱為原告公司會計，竟侵吞原告公司款項，
      除應負侵占之刑事責任外，應依前揭民法之規定負損害賠償責任並返還不當得
      利之利益。
（三）又解釋意思表示應探求當事人之真意，不得拘泥於所用之辭句，此民法第九十
      八條定有明文。又解釋當事人所立書據之真意，以當時之事實及其他一切證據
      資料為其判斷之標準，不能拘泥字面或截取書據中一、二語，任意推解，致失
      真意。本件兩造於九十一年六月二十五日成立和解時原告僅發現被告盜領六百
      零五萬六千七百六十九元。嗣後所發現之八百二十二萬七千四百六十三元在九
      十一年六月二十五日簽訂協議書後始再發現，故自不在上開協議範圍，被告抗
      辯系爭款項亦在上開和解之範圍，顯違情理。
三、證據：提出協議書一紙、侵占公款明細清冊二本、民事假扣押裁定一紙為證。
乙、被告方面：
一、聲明：求為判決（一）駁回原告之訴及假執行之聲請。（二）如為不利之判決，
      被告願供擔保，請准免為假執行。
二、陳述：
（一）被告係於八十八年五月十日到原告公司任職會計至九十一年四月二十日離職，
      被告於任職原告公司期間一時失慮，陸續侵占原告公司款項。原告公司於被告
      離職後發現上情，原告公司總經理李錫生、證人李長苓及謝多能於九十一年六
      月二十五日共同限制被告行動自由脅迫被告與原告達成和解，和解條件為：被
      告承認於任職期間侵占原告公司之款項達六百萬元以上並同意給付原告公司五
      百五十萬元和解金，原告公司同意拋棄對被告之一切民刑事告訴。按稱和解者
      ，謂當事人約定，互相讓步，以終止爭執或防止爭執發生之契約；和解有使當
      事人所拋棄之權利消滅及使當事人取得和解契約所訂明權利之效力，此民法第
      七百三十六條及第七百三十七條訂有明文。又和解契約合法成立，兩造當事人
      即均應受到該契約之拘束，縱使一造因而受不利益之結果，亦不得事後翻異，
      更就和解前之法律關係再行主張，此有最高法院十九年上字第一九六四號判例
      可資參照。本件被告任職原告公司期間侵占公司款項一事，兩造業已達成和解
      且被告亦已依和解協議書之約定如數給付原告公司和解金五百五十萬元。是縱
      認和解之結果不利於原告公司，依前述民法及判例之意旨，原告公司仍應受和
      解協議書之拘束，不得再向被告索取和解金以外之款項。
（二）又查，依據台灣桃園地方法院檢察署九十一年度偵字第一六七八八號侵占案件
      ，被告自行前往台灣桃園地方法院檢察署自首，原告公司主張被告侵占一千四
      百二十八萬四千二百三十二元部分（包括和解之六百零五萬六千七百六十九元
      在內），被告逐一核對後僅認為其中六百八十三萬一千二百九十四元應屬實在
      （其實部分金額係原告公司之總經理李錫生所挪用，併此敘明），其餘七百四
      十五萬二千九百三十八元部分均不實在。由此可知，原告公司以侵權行為及不
      當得利之法律關係請求被告給付損害賠償金八百二十二萬七千四百六十三元，
      並無理由。
（三）被告於九十一年六月二十五日遭脅迫簽立和解協議書，而兩造簽立協議書時並
      未曾彙算被告侵占款項實際情形及侵占數額。被告係在被脅迫之情形下以「被
      告承認於任職期間侵占公司款項達六百萬元以上」之總括方式作為和解範圍，
      非如原告所述，僅限於六百零五萬六千七百六十九元部分，此觀協議書開宗明
      義載明，「原告、被告雙方就被告任職原告公司會計一職期間內侵占公款之事
      達成協議」可知，該協議書未載明日後若發現被告於任職期間尚有其他侵占公
      司款項時，不包括在本和解範圍內之相關字句，亦可證明兩造於九十一年六月
      二十五日簽立之和解協議書，確係就被告任職原告公司會計一職期間侵占原告
      公司之款項一事所為之全部和解。
三、證據：提出聲請狀一紙、臺灣桃園地方法院假扣押民事裁定一紙、往來明細表一
      紙、假扣押往來明細表一紙為證。
丙、本院依原告聲請傳訊證人謝多能、李長苓。
    理      由
一、本件原告起訴主張其於八十八年五月十日僱用被告擔任公司會計，被告於九十一
    年四月三十日離職，原告於九十一年五月間陸續發現被告盜領及侵占原告公司款
    項達六百零五萬六千七百六十九元，原告原擬對於被告提出刑事告訴，被告遂於
    九十一年六月二十五日與原告協議和解，雙方於當日以五百五十萬元達成和解，
    被告已依約將款項支付完畢。嗣後，原告又發現被告在任職期間另侵吞原告公司
    八百二十二萬七千四百六十三元，此均為和解當時所未發現，故系爭款項應非系
    爭和解契約之範圍，原告自得另行爰依侵權行為及不當得利之法律關係提起本件
    訴訟。
二、被告對於侵吞原告公司款項，及兩造於前開時地簽立和解協議書之事實並不爭執
    ，惟以兩造於和解時並未經過彙算，被告係遭原告脅迫始簽立和解協議書，且當
    時和解時係以任職期間侵占款達六百萬元以上之總括方式作為和解範圍，非如原
    告所述，僅限於六百零五萬六千七百六十九元部分，兩造既已就被告任職期間之
    侵占行為達成和解，且被告亦已履行和解契約，是縱認和解之結果不利於原告，
    原告仍應受和解協議書之拘束，而不得再向被告索取和解金以外之款項等語資為
    抗辯。
三、本件原告起訴主張被告於八十五年五月十日任職原告公司會計，九十一年四月三
    十日離職，被告於任職期間，利用職務之便侵占原告公司款項，雙方於九十一年
    六月二十五日簽立和解協議書，雙方同意以五百五十萬元達成和解等情，為被告
    所不爭執，並業據原告提出和解協議書等件為證，自堪信原告此部分主張為真實
    。
四、被告抗辯係遭原告之脅迫始簽立系爭和解協議書一情，則為原告所否認。按當事
    人主張有利於己之事實者，就其事實有舉證之責任，此民事訴訟法第二百七十七
    條前段定有明文。經查，被告對於抗辯之前情，並無舉證以實其說，其空言抗辯
    ，並不可採，故應認系爭和解契約有效無瑕疵。
五、再原告主張兩造於九十一年六月二十五日簽立和解協議書當時，尚未發現被告另
    行侵占原告系爭八百二十二萬七千四百六十三元，故和解契約之和解範圍並未包
    含系爭款項，原告自得另行依照侵權行為及不當得利之法律關係提起本件訴訟等
    情，亦為被告所否認。經查：本件和解協議書係載：「甲方：新恆股份有限公司
    （即原告），乙方：甲○○（即被告），今甲乙雙方就乙方於任職甲方公司會計
    一職期間內侵占公款之事達成和解，協議條款如後：一、乙方承認確有侵占甲方
    公款達六百萬元以上，甲乙雙方同意乙方以五百五十萬元支付甲方達成和解」，
    此有協議書一紙附卷可查。故憑該協議書之文義觀之，雙方似以被告任職原告公
    司期間侵占公款六百萬元以上和解、互相退讓以終止糾紛為範圍。又證人李長苓
    到院證稱：「六百多萬元這數目是由我們會計小姐先行算出，當初會計小姐算出
    多少錢，我則不清楚，然後再由我們與甲○○當場彙算，當場彙算出六百零五萬
    元，那時當場有提出帳冊、傳票彙算，甲○○說本來說金額沒有這麼多，我們才
    拿王建國的部分給他看，再拿賴國書的部分給他看，她看後就承認這二筆，至於
    五百零六萬三千六百五十九元，甲○○當時不承認，但是甲○○願意與我們公司
    和解，至於甲○○為何要與我們公司和解的原因，我則不清楚」、「問：為何公
    司後來以五百多萬元與甲○○和解？證人：因為甲○○一直不承認有這些錢，後
    來我們公司本來是主張和解金額為六百零五萬元，但是甲○○說她只有五百萬元
    ，經過雙方討價還價，甲○○同意以五百五十萬元與原告達成和解。」；證人即
    協議書之代筆人謝多能到庭證稱：「協議書是我擬的，當初因為有侵占公款之糾
    紛，所以找我協調，當時雙方當場有提出帳冊、傳票來彙算，但是甲○○不肯承
    認，由原告提出一筆一筆提出，大約有六百多萬元，但是甲○○均不承認，因為
    有一筆匯入甲○○的弟弟那筆錢很清楚，所以甲○○才願意和解」、「當初原告
    公司有問甲○○在任職期間說有無其他之侵占款項，甲○○說沒有，原告公司相
    信甲○○，原告本來要甲○○以六百多萬元賠償，但是甲○○沒有這麼多錢，原
    告公司問能拿出多少錢，甲○○說她只能拿出五百萬元而已，我居中協調，就以
    五百五十萬元和解」、「問：原告公司有無提出日後若有發現超出六百多萬元之
    其他侵占款項，原告公司仍可對甲○○提出賠償？證人答：和解時，原告公司本
    來是要甲○○拿多少就要賠多少錢的，但是因為甲○○說就只有這麼多，沒有侵
    占其他的款項，這部分原告公司至少問甲○○十次以上，甲○○向原告公司表示
    就這些六百多萬元了，並沒有其他的金額了，原告公司相信被告甲○○，雙方談
    妥後，才以五百五十萬元簽立和解書」、「因為我們當時談的就是甲○○任職期
    間侵占公款事宜，我們也相信甲○○侵占公款達六百多萬元，才會與甲○○簽此
    協議書」、「當時在擬協議書時，原告公司的經理在場問過甲○○小姐，若超過
    六百多萬元，原告公司仍要對甲○○追究的，至於第五款所謂放棄的意思，是原
    告公司相信甲○○的說詞，所以才會寫這個協議書的」（均見本院九十二年二月
    十三日之言詞辯論筆錄）。依據證人李長苓及謝多能之上述證詞可知，該六百零
    五萬六千七百六十九元之侵占款項，係雙方經過彙算後計算出來，原告亦因相信
    被告任職期間除該六百零五萬六千七百六十九元侵占款項外，並無其他遭侵占款
    項之說詞，而與被告達成五百五十萬元之和解，並願意放棄對於被告之一切民、
    刑事告訴。再參酌原告對於和解當時保留被告其他侵占行為不在和解範圍之情並
    無法舉證以實其說。故應認兩造簽訂協議書當時係原告誤信被告於任職期間僅侵
    占六百零五萬六千七百六十九元款項而同意雙方以五百五十萬元達成和解，並願
    意放棄對於被告之一切民、刑事告訴，兩造訂約時之真意確實以被告任職原告公
    司期間所為之侵占行為作為和解範圍，被告此部分抗辯應堪可採。
六、又按稱和解者，謂當事人約定，互相讓步，以終止爭執或防止爭執發生之契約，
    此民法第七百三十六條定有明文。足見，和解之目的在乎以互相讓步之方法，以
    終止爭執或防止爭執之發生，因而和解契約一但合法成立，雙方當事人應均受該
    契約之拘束，縱使一造因而受不利益之結果，亦不得事後翻異，更就和解前之法
    律關係再行主張，此有最高法院十九年上字第一九六四號判例可資參照。又和解
    有使當事人所拋棄之權利消滅及使當事人取得和解契約所訂明權利之效力，此觀
    民法第七百三十七條之規定自明。因而和解契約，創設新的法律關係，使消滅權
    利及取得權利，至以前之法律關係如何，概歸消滅。本件原告因誤信被告於任職
    期間僅侵占六百零五萬六千七百六十九元，而以被告任職原告公司期間所為侵權
    行為及不當得利行為達成和解，兩造既以被告任職期間之侵占行為已互相讓步，
    終止糾紛，原告自應受和解契約之拘束，雖原告就和解之重要爭點或有錯誤，然
    系爭和解契約既未遭撤銷前，其仍為有效，雙方當事人均應受其拘束，縱使原告
    認有因而受不利益之結果，亦不得事後翻異，和解前之法律關係亦已因和解而歸
    於消滅，原告不得更就和解前之法律關係再行主張，故原告主張顯屬無據。
七、從而，本件原告爰依侵權行為及不當得利之法律關係，請求被告給付原告八百二
    十二萬七千四百六十三元，及自起訴狀繕本送達翌日即九十一年十月十一日起至
    清償日止，按年息百分之五計算之利息，於法無據，應駁回之。
八、假執行之宣告：原告既受敗訴判決，其假執行之聲請，亦失所附麗，併予駁回之
    。
九、據上論結：本件原告之訴為無理由，依民事訴訟法第七十八條之規定，判決如主
    文。
中    華      民      國    九十二    年      六      月    十三        日
                            臺灣桃園地方法院民事第一庭
~B法      官  田玉芬
右為正本係照原本作成
如對本判決上訴應於判決送達後二十日內向本院提出上訴狀
中    華      民      國    九十二    年      六      月    十七        日
~B法院書記官  羅文


司法院資訊處製作；財團法人民間司法改革基金會備份。
